最高法院民事判決　　　　　　一○○年度台上字第一五七九號
上　訴　人　王以偉
訴訟代理人　黃珊珊律師
被 上訴 人　秦力安
上列當事人間請求履行契約等事件，上訴人對於中華民國一○○
年六月十五日台灣高等法院第二審更審判決（九十八年度重上更
(三)字第一一八號），提起上訴，本院判決如下：
    主  文
原判決關於命上訴人給付及負擔訴訟費用部分廢棄，發回台灣高
等法院。
    理  由
本件被上訴人主張：兩造於民國八十七年七月二十日訂立協議書
，約定上訴人應自協議書簽訂日起四年內於坐落台北市○○區○
○段三小段第三九七、三九八、四三八－三地號等土地（下稱系
爭土地）上興建房屋，並給付伊三十坪之房屋一戶，如房屋之坪
數超過或不足，則按每坪新台幣（下同）四十二萬元計價，互為
找補。詎上訴人逾期未履行興建及給付房屋之義務，更將系爭土
地出售他人，顯已給付不能，且可歸責於上訴人，自應依民法第
二百二十六條第一項規定賠償伊所受損害，以每坪四十二萬元計
算，伊共受損一千二百六十萬元，先請求其中九百零九萬零九百
元等情，先位聲明求為命上訴人給付九百零九萬零九百元，及自
九十七年八月二十四日起至清償日止，按年息百分之五計算利息
之判決。嗣於原審更一審審理時主張：縱上訴人得依系爭協議書
第五條約定出售系爭土地予第三人，伊亦得依該條約定請求上訴
人給付出售之利潤六百九十一萬七千一百六十八元等情，追加備
位聲明求為命上訴人給付六百九十一萬七千一百六十八元，及自
九十五年一月二十二日起至清償日止，按年息百分之五計算利息
之判決（未繫屬本院者，不予贅敘）。
上訴人則以：系爭協議書第六條所定伊興建及給付房屋之停止條
件，迄未成就，自無給付不能或債務不履行可言。又因系爭土地
處理困難，時程延宕，致銀行貸款利息負擔沉重，伊乃於告知被
上訴人後，依協議書第五條約定，將系爭土地出賣予第三人楓隆
建設股份有限公司，扣除購地成本及利息後，尚虧損一千一百五
十一萬八千三百七十二元，被上訴人已不得請求伊給付出售之價
金等語，資為抗辯。
原審將第一審所為被上訴人敗訴之判決一部予以廢棄，改判命上
訴人給付被上訴人九百零九萬零九百元，及自九十七年八月二十
四日起至清償日止，按年息百分之五計算之利息，係以：按於數
宗給付中，得選定其一者，其選擇權屬於債務人；債權人或債務
人有選擇權者，應向他方當事人以意思表示為之，民法第二百零
八條前段、第二百零九條第一項分別定有明文。系爭協議書第五
條約定：「雙方合夥關係中所承買之台北市○○區○○段三小段
地號三九七、三九八、四三八－三等地號土地，雙方同意於取得
建照後出售。出售時由雙方各自尋找買主，由出價最高者優先出
售。所得之款項，扣除成本、利息及必要費用後之餘額，甲方（
被上訴人）取得百分之二十，乙方（上訴人）取得百分之八十」
；第六條約定：「甲方因買受該信託土地（台北市○○區○○段
三小段三九七、三九八、四三八－三地號）所支出之費用，乙方
同意於簽約時給付甲方新台幣一萬元整以為開發獎金，並於該土
地與同地段四○五、四○七、三九九、四○四、四三八等地號將
來興建房屋時給付甲方三十坪之房屋一棟及機械停車位二位。此
房屋需在五樓以上頂樓以下」；第八條約定：「如上述土地與同
地段地號三九九、四○四、四○七、四三八、三九六、四○○、
四○一、四○五、四○六等地號將來興建房屋時給付甲方六十坪
之房屋一棟及機械式停車位四位。上述房屋需在五樓以上頂樓以
下」。觀其文義，給付之內容不同、特性各別，自屬選擇之債，
且其選擇權人為上訴人。次查兩造於八十七年七月二十日簽訂系
爭協議書後，上訴人即於八十八年四月二十日提供系爭土地及毗
鄰之台北市○○區○○段三小段第二六四－一、三九九、四○○
、四○四、四○五、四○七、四三八地號土地與訴外人昌軒建設
股份有限公司（下稱昌軒公司）簽訂合建契約書，並於九十年二
月九日及同年九月五日，以上訴人及昌軒公司為起造人，委託訴
外人張國榮建築師事務所向台北市政府工務局就系爭土地及毗鄰
之台北市○○區○○段三小段第二六四－一、三九九、四○○、
四○四、四○五、四○六、四○七、四三八地號土地，申請建築
執照。上訴人復於九十二年一月二十四日再與昌軒公司以共同起
造人身分，就系爭土地及毗鄰之台北市○○區○○段三小段第二
六四－一、三九九、四○○、四○四、四○七、四三八地號土地
向台北市政府工務局申請建造執照，於審照期間，該九筆土地合
併為同小段三九七地號，因該九筆土地與鄰地互為畸零地，上訴
人乃向訴外人王雅惠、李慧玲、王天祥買受自四○五地號土地分
割出之同小段四○五－一地號面積五平方公尺之土地，併為建築
基地，而於九十三年八月二十三日獲台北市政府工務局核發九十
三年建字第三○三號建造執照。上訴人顯於斯時已就系爭協議書
所約定之數宗給付選定依第六條為給付。被上訴人於九十三年四
月一日委請歐聯國際法律事務所向台北市政府工務局陳情暫緩發
給系爭土地之建造執照，可見上訴人所選定之給付，至遲於斯時
已為意思表示並到達被上訴人。而上開建造執照之建築基地雖未
包括系爭協議書第六條所定土地之全部，惟該第六條所定土地之
大致範圍已完成合建，自應認第六條所約定土地合建之停止條件
，業已成就。系爭協議書第七條約定：「第六條內房屋，乙方應
於建照核發日起四年內交付於甲方」，台北市政府工務局於係於
九十三年八月二十三日核發建造執照，迄今已逾四年，被上訴人
自得依約請求上訴人交付三十坪之房屋一棟，然因上訴人已將系
爭土地出售他人，其義務已陷於給付不能，且可歸責於上訴人，
被上訴人自得依民法第二百二十六條規定，請求上訴人賠償損害
。系爭協議書第十條約定：「自建照核准之日起，甲方所應得之
房屋，雙方同意轉換為預售合約書，甲方所應得之部分，視為已
付清全部價款，惟若房屋坪數超過或不足時，則雙方應補貼超過
或不足部分之價金。甲方若依本協議書第六條規定取得之部分，
以每坪新台幣四十二萬元作為計價標準；若依第八條規定取得之
部分，則以每坪新台幣五十五萬元整作為計價之標準」，上訴人
應交付被上訴人房屋之價值自為一千二百六十萬元（四十二萬元
×三十＝一千二百六十萬元），被上訴人先請求上訴人給付九百
零九萬零九百元及自前開房屋交付期限之翌日即九十七年八月二
十四日起至清償日止，按年息百分之五計算之利息，為有理由，
應予准許。又被上訴人先位聲明既有理由，其備位聲明即無庸裁
判等詞，為其判斷之基礎。
惟按債權人或債務人有選擇權者，應向他方當事人以意思表示為
之，民法第二百零九條第一項定有明文。系爭協議書第五、六、
八條所約定之給付，係選擇之債，其選擇權人為上訴人，為原審
認定之事實，自需上訴人以意思表示向被上訴人行使其選擇權，
其給付始特定。查被上訴人於九十三年四月一日委請歐聯國際法
律事務所向台北市政府工務局陳請暫緩發給系爭土地之建造執照
之律師函，並未表明或記載上訴人以意思表示向被上訴人行使其
選擇權，選擇依系爭協議書第六條所訂為給付，有該函可稽（見
原審更三卷第一宗二四九、二五○頁）。原審未查明上訴人究如
何以意思表示，向被上訴人行使其選擇權，遽依該函謂上訴人所
選定之給付，至遲於斯時已為意思表示並到達被上訴人，已嫌速
斷。次查系爭協議書第六條所訂以系爭土地與第四○五地號等土
地合建，係屬停止條件，上開建造執照之建築基地並未包括該第
六條所定土地之全部，亦為原審認定之事實。果爾，既未以第六
條所定土地之全部為合建，則能否謂所約定土地合建之停止條件
，業已成就，自非無疑。原審徒以第六條所定土地之大致範圍已
完成合建，即認合建之停止條件已成就，亦有可議。又選擇之債
，謂於數宗給付中，得選擇其一以為給付之債，若非因選擇而特
定，而係因條件成就，就數宗給付特定其中一宗以為給付者，即
非選擇之債。原審既認系爭協議書第五、六、八條所約定之給付
，係因停止條件成就，而特定以第六條所訂為給付，自非選擇之
債。原審謂該項給付係選擇之債，並有未合。上訴論旨，指摘原
判決於其不利部分違背法令，求予廢棄，非無理由。末查上訴人
業將系爭土地出售他人，倘其有違背第五條約定情事，則被上訴
人似非不得據該條約定依債務不履行之規定行使其權利，案經發
回，併與指明。
據上論結，本件上訴為有理由。依民事訴訟法第四百七十七條第
一項、第四百七十八條第二項，判決如主文。
中    華    民    國  一○○  年    九    月  二十二  日
                      最高法院民事第四庭
                          審判長法官  劉  福  來  
                                法官  陳  國  禎  
                                法官  陳  重  瑜  
                                法官  盧  彥  如  
                                法官  劉  靜  嫻  
本件正本證明與原本無異
                                      書  記  官  
中    華    民    國  一○○  年    十    月    四    日
                                                     m